【裁判字號】    89,判,2295
【裁判日期】    890623
【裁判案由】    綜合所得稅
【裁判全文】
行  政  法  院  判  決                          八十九年度判字第二二九五號
    原      告  甲○○
    被      告  財政部臺灣省北區國稅局
右當事人間因綜合所得稅事件，原告不服行政院中華民國八十八年四月十五日台八八
訴字第一四八一九號再訴願決定，提起行政訴訟。本院判決如左︰
    主  文
原告之訴駁回。
    事  實
緣原告八十二年度綜合所得稅結算申報，被告以其漏報取自國防部中山科學研究院（
以下簡稱中科院）之薪資所得計新台幣（下同）三一五、七九二元，乃核定補徵稅額
四一、○五三元，原告不服該所得部分，申請復查結果，未獲變更，嗣原告提起訴願
、再訴願，仍遭駁回，乃提起本訴。茲摘兩造訴辯意旨於次：
原告起訴意旨略謂︰一、本訴訟為新件，原告自得就憲法所賦予之訴訟權利，提起本
訴訟，無抗告之可言，先於陳明。二、就大院八十七年度判字第二○一九號判決理由
事項，對原告有利之部分，及行政命令生效日期之規定未參酌民國七十八年四月二十
九日行政院台七十八規字第一○九○四號函釋規定辦理，仍維原判，顯有違誤，乃提
出原告免於追課五年稅之主張。復依稽徵機關之答辯：『況財政部台灣省北區國稅局
於八十二年間派員前往中科院調查瞭解結果，其支付中科院非軍職人員之品位加給及
技術津貼確係按月給付方式，復經中科院．．．，等語。足見中科院給付非軍職人員
之品位加給及技術津貼之所得屬經常性補助費云云；其中明顯述及稽徵機關承認系爭
品位加給及技術津貼為經常性研究補助費，則依第四條第八款之規定自屬免稅範圍。
又如依所得稅法第十四條第一項第三類「薪資所得．．．及依第四條規定免稅之項目
不在此限。」之規定，復無扣繳憑單，原告當年自不負申報義務。三、依大院判決八
十七判例第二○一九號判決主文理由事項：「而首揭所得稅法之規定也一直未變，僅
補充解釋該稅法之行政院及財政部函函釋變更．．．』明確表示大院之評事亦同意財
政部六十八台財稅三八五○一號及行政院八十四台財三七○○七號函確為補充法律解
釋。並且由徵免原則變更為徵稅確立，則依行政院七十八年四月二十九日行政院台七
十八規字第一○九○四號函第二項『至如行政機關本於職權就法規條文未規定事項所
作之補充規定，應自補充規定下達日生效，亦經本院七十一年三月二十四日台七十一
財字第四五四七號函釋有案．．．』之規定；本件系爭品位加給、技術津貼遲至八十
四年台財三七○○七號函始補充解釋確立應予繳稅，自不應產生追溯問題，合該指明
。為此請判決撤銷原處分及一再訴願決定。
被告答辯意旨略謂：一、經查中科院之預算雖分別依計畫編列人事費支應其員工之各
項給與，但實際上領受「科技品位加給」或「技術津貼」之非軍職人員，無論配屬之
單位或參與不同計畫，悉依該院所訂「科技人員品位加給支給標準表」、「技術員薪
給標準表」之等級，每月按級定額領取「科技品位加給」或「技術津貼」。該院與其
聘僱人員之約定事項亦載明所指薪給，除實物代金及眷補費外，包括全部給與，是以
該院非軍職人員所領受之「科技品位加給」或「技術津貼」，核屬其因提供勞務所取
得之報酬，另本局於八十二年間曾派員前往該院現場瞭解結果，該院支付非軍職人員
之「科技品位加給」及「技術津貼」係採按月給付方式，是原核定以系爭薪資所得（
研究補助費或品位加給）三一五、七九二元，併課當年度綜合所得額，核定應補稅額
四一、○五三元，要無不合，請予維持。二、至原告主張無扣繳憑單自不必申報乙節
；按財政部六十八年十一月三十日台財稅第三八五○一號函釋，中科院發給研究人員
之研究加給依職級按月定額發給者，應屬各該研究人員之薪資所得，應於給付時應依
法辦理扣繳，所得人並應於年度結算申報時合併申報課稅，並自六十九年一月起適用
。是「品位加給」屬薪資所得應合併申報課稅已臻明確，原告主張顯係對法令之誤解
。且按現行所得稅法對此相關之規定條文，係於民國五十二年制訂迄今，對系爭「品
位加給」及「技術津貼」應依法課徵所得稅之規定並未修正，本局依所得稅法規定補
徵八十二年度綜合所得稅，依法並無不合。請准判決駁回原告之訴等語。
    理  由
按中華民國政府或外國政府，國際機構、教育、文化、科學研究機構、團體，或其他
公私組織，為勵進修、研究或參加科學或職業訓練而給與之學金及研究、考察補
助費等所得，免納所得稅。但受領之學金或補助費，如係為授與人提供勞務所取得
之報酬，不適用之，為行為時所得稅法第四條第八款所規定。又凡公、教、軍、警、
公私事業職工薪資及提供勞務者之所得，為薪資所得，該項所得之計算，以在職務上
或工作上取得之各種薪資收入為所得額；前項薪資包括薪金、俸給、工資、津貼、歲
費、金、紅利、各種補助費及按月或按年分期給付之退休金或養老金。但為雇主之
目的，執行職務而支領之差旅費、日支費及加班費不超過規定標準者，及依同法第四
條規定免稅之項目，不在此限，復為同法第十四條第一項第三類所明定。本件原告八
十二年度綜合所得稅結算申報，被告初查以其漏報取自中科院之薪資所得三一五、七
九二元，乃核定補徵稅額四一、○五三元。原告不服，以系爭所得係研究補助費，依
行為時所得稅法第四條第八款規定，應屬免稅所得，且系爭所得係依研究計畫專案申
請及依各員工參與程度分別計算發放，並非定額給付，於會計上採按月給付僅屬權衡
變通辦法，其性質符合財政部六十八年十一月三十日台財稅字第三八五○一號函釋，
稽徵機關逐年至中科院查閱相關會計資料，亦對系爭所得未予扣繳一節未予置理，中
科院據以認定系爭研究補助費係屬免稅所得，應屬合法、適當，稽徵機關於經過數年
後始為應稅主張，有違信賴原則云云，申經復查結果，以原告為中科院非軍職員工，
八十二年度領取自中科院薪資中之三一五、七九二元屬品位加給，為其所不爭，而中
科院之預算雖分別依計畫編列人事費支應員工之各項給與，然領受科技品位加給或技
術津貼之非軍職人員，無論配屬之單位或參與不同計畫，悉依該院所訂「科技人員品
位加給支給標準表」「技術員薪給標準表」之等級，每月按職級定額領取科技品位加
給或技術津貼。中科院聘僱人員之約定事項亦載明薪給除實務代金及眷補費外，包括
全部給與，業經被告所屬大溪稽徵所赴中科院查閱資料瞭解無誤，並為中科院八十一
年十一月三日八十一訓誠字第一六八七三號函所明示，系爭品位加給自始即屬薪資所
得，自應依法合併申報繳稅，原核定並無不合，乃未准變更。原告除執前詞外，並以
應依系爭所得之本質審查，而非逕依給付之方式認定；又中科院遲發扣繳憑單，被告
怠於事實之認定，僅以扣繳憑單為課稅之認定標準，有悖依法課稅原則，且於法律規
定有疑義而以命令補充時，應自新函令頒布之日生效，本案認定課稅標準既未明確，
不宜追溯補徵系爭所得稅云云，訴經財政部訴願決定及行政院再訴願決定除持與原處
分相同之論見外，並以系爭研究補助費（品位加給或技術津貼）核非免稅之研究補助
費所得，乃屬應稅所得，且原處分機關發單補徵稅款，並未逾稅捐稽徵法第二十一條
所定核課期間，主張基於信賴保護及不溯既往原則應免予追繳，於法無據等情，因而
駁回原告之訴願、再訴願。經核均無不合。原告茲起訴主張：系爭所得應屬免稅範圍
，原告當年無扣繳憑單，無申報義務。而財政部及行政院函釋補充法律解釋，自八十
四年始下達確立應稅，不得追溯課稅云云。惟查系爭所得係原告以中科院非軍職員工
身分而領受之品位加給或技術津貼，雖以研究補助費為名，但並非依參與研究投入心
力之多寡而獲致，而是如中科院其他非軍職人員實際上領受「品位加給」或「技術津
貼」之情形，無論配屬之單位參與不同研究計畫，均依該院所訂「科技人員品位加給
支給標準表」、「技術員薪給標準表」之等級，每月按級定額領取。足見中科院發給
此項品位加給或技術津貼係如薪資般，人人可得，以其為中科院服勤務之故，即屬因
提供勞務所取得之報酬，依所得稅法第四條第八款但書規定，不在免稅範圍。依同法
第十四條第一項第三款，第十三條規定，自應列報為個人綜合所得總額，課徵綜合所
得稅，尚不得僅以系爭所得以研究補助費為名發給，即謂免稅。又憲法固有獎助學術
或技術發明之規定，然並非必予免稅之殊遇。且依憲法第十九條規定之租稅法律主義
乃課稅原則之一，課稅固應有法律依據，免稅亦同。觀諸所得稅法就免稅所得採列舉
規定，非該法所定免稅之所得，均應核課所得稅（第二、三條）等情，亦可窺知。系
爭所得既屬應稅所得，原告即應申報繳稅，與有無扣繳發給扣繳憑單無關。原告指為
無扣繳憑單，不負申報義務，並不足採。又財政部六十八年台財稅三八五○一號函釋
、行政院八十四年台財三七○○七號函釋，均屬對於首引稅法原意所為之闡釋，既非
也不能確立應稅或免稅原則，不生應自該函發布後始適用之問題，參照司法院釋字第
二八七號解釋，自法規生效日有其適用，被告援用之，無追溯課稅之違法可言。從而
復查決定維持原核定對原告補徵稅款，並無違誤。訴願、再訴願決定遞予維持，均無
不合。原告起訴意旨，難謂有理，應予駁回。
據上論結，本件原告之訴為無理由，爰依行政訴訟法第二十六條後段，判決如主文。
中    華    民    國     八十九      年      六      月     二十三      日
                    行 政 法 院 第 六 庭
                                審 判 長 評  事      徐  樹  海
                                         評  事      黃  合  文
                                         評  事      高  啟  燦
                                         評  事      蔡  進  田
                                         評  事      劉  鑫  楨
右  正  本  證  明  與  原  本  無  異
                                         法院書記官  郭  育  玎
中    華    民    國     八十九      年      六      月     二十三      日


司法院資訊處製作；財團法人民間司法改革基金會備份。
